【裁判字號】    94,家簡,8
【裁判日期】    950208
【裁判案由】    履行離婚協議
【裁判全文】
臺灣高雄地方法院民事判決               94年度家簡字第8號
原      告  丙○○
訴訟代理人  丁○○
                      中央研究院  公共事務所(法制科)
被      告  乙○○
上當事人間請求履行離婚協議事件，本院於民國95年1 月18日言
詞辯論終結，判決如下：
  主  文
被告應給付原告新台幣參拾肆萬肆仟伍佰伍拾肆元及自民國九十
四年七月五日起至清償日止，按週年利率百分之五計算之利息。
訴訟費用由被告負擔。
本判決得假執行。
  事實及理由
一、本件原告起訴主張：
  (一)兩造原為夫妻，嗣於民國90年4 月19日協議離婚。緣兩造離
    婚之時，為妥善分配離婚後之財產事宜，乃簽立離婚協議書
    （下稱系爭協議書）及其附件--協議離婚條件（下稱系爭附
    件）。而依系爭附件第二條記載，被告已承諾負擔原告名下
    門牌號碼為高雄市○○區○○路8 巷10號2 樓房屋（下稱忠
    信路房屋）之水、電、電話費、瓦斯、稅金，及門牌號碼為
    高雄市○○區○○街32號房屋（下稱榮德街房屋）之稅金、
    原告所投保之保誠人壽保單號碼分別為00000000、00000000
    、0000 0000 號保險契約（下稱系爭保險契約）之保險費。
    未料被告自90年5 月起，除忠信路房屋之瓦斯費用有按時給
    付外，其餘各項皆未給付，自90年5 月1日 起至94年5 月1
    日止，總計被告應負擔而未負擔之費用計有：(一)忠信路房屋
    自90年5 月1 日至94年5 月31日之水費計為新台幣（下同）
    3,940 元、電費為12,333元，92年5 月份至94年5 月份之電
    話費共計4,183 元，91年度至94年度之房屋稅共計10,684元
    。(二)榮德街房屋91年度至94年度之房屋稅共計50,764元，榮
    德街房屋之基地（坐落左營區○○段○○段1119地號土地）
    自91年度至93年度之地價稅共計6,147 元(三)系爭保險自90年
    度至94年之保險費共計256,503 元。以上合計為344, 554元
    。經原告一再催討，並以存證信函催告請求被告支付，被告
    均置之不理，而分文未付。
  (二)被告雖辯稱系爭協議書第一條第三點已有約定：「贍養費及
    慰藉金之給付：男方支付女方二萬五千元美金（由附件NO2
    抵付）」。惟上開約定之意思，乃指被告本應支付二萬五千
    元美金給原告，因被告無錢支付，兩造乃約定由被告以支付
    系爭附件第二條所示各項費用之方式，以抵付上開被告應支
    付之二萬五千元美金，而被告從未依協議書第一條第三點約
    定一次給付二萬五千美金給原告。又忠信路之房屋係被告自
    行賣與第三人張哲夫，然兩造於系爭條件第三條有約定忠信
    路房屋由原告住至嫁人為止，是可見被告已同意原告無償使
    用忠信路之房屋，但被告卻在未告知原告之情形下將之出售
    給以房屋仲介為業之張哲夫，足見被告實欠缺系爭附件之意
    願，直至張哲夫通知原告搬家，原告始知此事，原告為保有
    兩造之子幼年時成長生活之房屋，只好以較高之金額向張哲
    夫買回，原告實無可能答應要給付被告新台幣一百零五萬元
    之房屋價金，更未與被告約定以忠信路房屋價款扣抵系爭協
    議書第一條三點所約定之二萬五千元美金，被告此部份所辯
    ，實無理由。另被告對原告人格所為諸多攻擊，與本件訴訟
    並無關係，所辯亦不可採。
  (三)為此，依系爭協議書之法律關係，提起本件訴訟，並聲明求
    為判決：如主文所示等語。
二、被告則以：
  (一)系爭附件第二條固有約定被告應負擔忠信路房屋之水、電、
    電話費、瓦斯、稅金、原告保險費、榮德街房屋稅金等費用
    ，惟兩造亦於系爭協議書第一條第三點約定：「贍養費及慰
    藉金之給付：男方支付女方二萬五千元美金（由附件NO2 抵
    付）」。而上開約定之意思，乃指被告應支付二萬五千元美
    金與原告，用以抵付上開附件第二條所列各項被告應負擔之
    費用。
  (二)而被告為了償付上開二萬五千美金，乃將忠信路房屋轉賣與
    訴外人張哲夫，嗣後思及保留兩造之子郝晉祥同年生活之記
    憶，乃由被告再以新台幣一百四十萬元向張哲夫買回，被告
    並同意以新台幣一百零五萬減價轉賣與原告，兩造且約定原
    告所應付給被告之一百零五萬元房屋價金，與系爭協議書第
    一條第三點所示被告應給付原告之二萬五千元美金相互抵銷
    ，所以忠信路房屋才會登記在原告名下。則被告既已給付原
    告二萬五千元美金，依系爭協議書第一條第三點、系爭附件
    第二點之約定，原告之請求權業已消滅，自不得再向被告請
    求。
  (三)且原告行為不檢，在外出入聲色場所，進而發生「劈腿」之
    外遇事件，經被告苦勸不聽，甚而對被告冷嘲熱諷，被告百
    般規勸，無奈原告仍與戚姓男子在飯店通姦，經被告提出部
    分證物後，致該戚姓男子停職半年，原告竟與戚姓男子聯合
    設計被告而簽下系爭協議書及其附件，原告這些年來對兩造
    之子在美求學不聞不問，未付生活費用，均由被告支付，連
    兩造之子郝晉祥都看不過去而以書信聲援被告，希望原告停
    止訴訟，現被告要負擔房貸、兩造之子在美就學生活之費用
    ，經濟已有困難，原告竟又狠心來訛詐被告，居心何在？人
    在做、天在看，壞人終究有報應。
  (四)綜上，被告業已給付原告二萬五千美金，原告自不得再主張
    系爭離婚協議附件第二條之請求權，原告之訴顯無理由云云
    ，資為抗辯，並聲明求為判決：駁回原告之訴。
三、經查，兩造於90年4 月19日協議離婚，並簽立系爭協議書及
    系爭附件，其中系爭協議書第一條第三點約定：「贍養費及
    慰藉金之給付：男方支付女方二萬五千元美金（由附件NO2
    抵付）」，而該約定所示附件NO2 即指系爭附件（協議離婚
    條件）第二條約定：「左營區○○路房子水、電、電話費、
    瓦斯、稅金一切由本人（即被告）照付，另丙○○保險費（
    受益人不改）及榮德街房子稅金由本人負責，房租由張（即
    原告）收」。且上開約定所指中信路房屋即是門牌號碼為高
    雄市○○區○○路8 巷10號2 樓房屋，榮德街房屋即是門牌
    號碼為高雄市○○區○○街32號房屋，丙○○保險費即是指
    原告名下保誠人壽保單號碼分別為00000000、00000000 、
    00 000000 號保險契約之保險費等情，業有卷附系爭離婚協
    議及其附件影本、戶籍謄本各1 份、土地及建物登記謄本影
    本各2 份為證，且為被告所不爭執，自堪信屬實。
四、惟原告主張被告未依系爭條件第二條約定支付忠信路房屋水
    、電、電話費、稅金、榮德街房屋之稅金、系爭保險契約之
    保險費一節，業為被告所否認，並以前詞置辯。又查兩造就
    系爭協議書第一條第三點「贍養費及慰藉金之給付：男方支
    付女方二萬五千元美金（由附件NO2 抵付）」雖有抵償先後
    之不同解釋，惟由原告表示：上開約定係指被告應支付之二
    萬五千元美金，由被告以實際支出系爭附件第二條所示各項
    費用之方式來一一扣抵，只要被告支出這些費用達二萬五千
    元美金，即不必再支付了等語（見卷第68頁），亦可知兩造
    之真意乃同意由被告一次給付二萬五千元美金或由被告分期
    支付系爭附件第二條所示各項費用（以二萬五千元美金為額
    度），均屬合法之清償方式自明。是則本件兩造爭執之點應
    在於：被告有無將忠信路房屋賣與原告，並約定以忠信路房
    屋之價金與系爭協議書第一條第三點所示被告應給付之二萬
    五千美金相互抵銷而致原告之債權因清償而為消滅？查：
  (一)按當事人主張有利於己之事實者，就其事實有舉證之責任。
    但法律別有規定，或依其情形顯失公平者，不在此限，民事
    訴訟法第277 條定有已明文。而本件依系爭協議書及系爭條
    件之約定，被告對原告負有給付二萬五千元美金或由被告支
    付系爭條件第二條所示各項費用之債務，業為兩造所不爭執
    ，則就被告確實已依債務本旨為清償或被告之債務因抵銷而
    消滅之事實，即為有利於被告之事實，應由被告負舉證之責
    任，合先敘明。惟查：本件被告辯稱其曾為原告出資向張哲
    夫買回忠信路之房屋，兩造並有口頭約定被告就原告應償還
    與被告之房屋價款與被告依系爭協議書第一條第三項應給付
    原告之二萬五千元美金相互抵銷一節，業為原告所否認，被
    告就此部分亦未提出舉證以實其說；且被告雖先辯稱兩造僅
    有口頭約定，並未以製作書面契約云云（見本院94年12月7
    日言詞辯論筆錄），其嗣又辯稱：理論上應該有在契約書上
    簽名，因時間太久，也記不清楚云云（見本院95年1 月18
    日言詞辯論筆錄），核其此部份陳述已有前後矛盾之情形，
    是否真實，足啟人疑竇；甚至被告於訴訟之初，先辯稱二萬
    五千元美金之交付方式，係先匯款三萬元美金至被告花旗銀
    行帳戶，再由被告提領新台幣八十多萬元之現金交付與原告
    ，嗣又改口係以買賣忠信路房屋之價金而由兩造約定抵銷云
    云（見卷第116 頁），惟此係事涉被告對原告所負美金二萬
    五千元債務之消滅，對被告係屬有利之事實，且此筆金額非
    小，影響被告利益甚鉅，衡情應會審慎為之，佐以兩造業已
    離婚，被告又於本院訴訟中一再指責原告有外遇、不盡人母
    之責之行為，可認兩造之情感業已破裂，互信不再，則在兩
    造已失信賴及債務消滅於被告有利害關係之情形下，兩造果
    有為抵銷之約定或被告有為清償債務之行為，被告焉有可能
    毫未留下任何書面紀錄或可供佐證之資料？甚至連該債務之
    清償過程均無法清楚記憶，而為前後迥異之陳述？顯見被告
    所辯，係臨訟杜撰之詞，不足採信。
  (二)被告雖又辯稱原告若有支出忠信路房屋買回之價金，於原告
    之帳戶一定有現金支出，原告應提出支付價金之證據云云，
    惟查，被告確於90年9 月間惡意將忠信路房屋出賣與第三人
    張哲夫，嗣由原告於90年11月8 日由原告與張哲夫訂立買賣
    契約，由張哲夫將忠信路之房屋賣與原告，並完成所有權移
    轉登記一節，業有原告提出土地及建物登記謄本等影本各1
    份（見卷第95、96頁）、建築改良物買賣所有權移轉登記契
    約書、土地買賣所有權移轉登記契約書各2 份為證（見卷第
    103 至第106 頁），已堪信屬實。則忠信路房屋既由張哲夫
    出賣與原告，並直接由張哲夫移轉登記與原告，而非由張哲
    夫再出賣與被告，由被告出賣與原告，原告何來積欠被告房
    物價金？果有另有原因關係，被告又為何要為原告支出房屋
    價金？而被告就其支出該房屋價金之事實均未提出舉證，則
    依上開房屋所有權、賣賣流程觀之，忠信路房屋價金由原告
    支出，並無違常情之處，原告所辯應為可採。況兩造於90年
    4 月19日協議離婚時，業已約定忠信路之房屋所有權歸被告
    所有，但原告可以居住於該房屋內直至嫁人為止，此觀諸卷
    附系爭協議書第一條第二項、系爭附件第三條約定自明，則
    本件實係被告惡意違約將忠信路房屋出賣，已堪認定，被告
    既已無履行系爭附件之誠意，更難認定有何要為原告支出忠
    信路房屋之價金之意願或動機；又本件既係被告惡意違約再
    先，被告應負違約之責，原告更無可能同意以其對被告之二
    萬五千元美金之債權為抵銷，在在顯示被告所辯有不合常情
    之處。是本件被告果有為原告出資，自應由被告就該事實負
    舉證責任，被告空言抗辯應由原告提出證據資料云云，顯係
    卸責之詞，不足採信。
  (三)另本件就兩造有無約定以被告代為支出之忠信路房屋與被告
    應給付之二萬五千元美金相互抵銷一節，被告雖辯稱證人甲
    ○○在場有聽聞，然經本院於94年10月21日諭請被告於下次
    庭期協同證人到庭，然被告並未協同證人甲○○到庭陳述，
    又經本院合法通知證人甲○○，亦未據其到庭陳述，被告嗣
    亦自承無法協同證人甲○○到場，佐以前述被告陳述矛盾、
    未留下書面資料等亦有違於常情之處，被告此部份證據調查
    之請求，已有意圖延至訴訟之情形，爰駁回其此部份調查證
    據之聲請。再被告雖另辯稱張哲夫可以證明原告並未給付忠
    信路房屋價之事實，惟被告亦已表示張哲夫目前人在中國大
    陸，無法到庭，且被告亦未請求傳訊證人張哲夫到庭，況本
    件縱能證明由被告為原告出資，被告亦無證據證明於90年間
    原告向張哲夫買回忠信路之房屋時，兩造確有就房屋價金與
    二萬五千元美金為扣抵之約定，則此部份證據，亦無再予調
    查之必要，附此敘明。
  (四)綜上各節，被告就其所辯曾為原告支出忠信路房屋之買賣價
    金及當時（90年間）兩造已就此與被告依系爭協議書第一條
    第三項所為之給付為抵銷等事實既未能舉證，參諸上揭法律
    見解之說明，被告所辯即難採信為真實。
五、按債權人基於債之關係，得向債務人請求給付，民法第199
    條第一項定有明文。本件兩造既定有系爭協議書及系爭附件
    ，並於該協議書爭中約定被告應給付原告二萬五千元美金，
    或由被告支付系爭附件第二條所示之各項費用，而被告就曾
    經一次支付二外五千元美金以抵付系爭附件第二條所示各項
    費用等情，既未能為舉證而難採信為真實，則原告依系爭契
    約及系爭條件之法律關係，請求被告為給付，依法自屬有據
    。再查，原告主張被告應負擔而未負擔之費用計有：忠信路
    房屋自90年5 月1 日至94年5 月31日之水費、電費、92年5
    月至94年5 月之電話費，91年度至94年度之房屋稅，榮德街
    房屋91年度至94年度之房屋稅及其基地之地價稅、系爭保險
    自90年度至94年之保險費等，合計為344,554 元等情，亦有
    卷附被告所不爭執之台灣省自來水公司繳費證明12紙、台灣
    電力公司電費收據1 紙、書函1 份、中華電信股份有限公司
    7 紙、房屋稅繳納證明書8 紙、地價稅繳納證明書4 紙、人
    壽保險送金單繳費證明12紙、繳款憑證1 紙為證，亦堪採信
    ，從而原告依據離婚協議契約法律關係，請求被告給付原告
    344,554 元及自起訴狀繕本送達之翌日起（即94年7 月5 日
    起）至清償日止，按週年利率百分之五計算之利息，即屬正
    當，應予准許。
六、末按民事訴訟法第389 條第1 項第3 款規定，就同法第427
    條第1 項至第4 項訴訟適用簡易程序所為被告敗訴之判決，
    法院應依職權宣告假執行。本件乃訴訟標的價額五十萬元以
    下之財產權訴訟，依民法第427 條第1 項規定，應適用簡易
    程序，爰依前開規定，就本判決被告敗訴部分依職權宣告假
    執行。
七、本件判決之基礎已臻明確，被告所辯原告有外遇、未負擔兩
    造之子扶養費等情及兩造其餘之陳述及舉證，均核與判決結
    果無涉，爰不一一論述，併此敘明。
八、據上論結，原告之訴為有理由，依民事訴訟法第436 條第2
    項、第78條、第389 條第1 項第3 款，判決如主文。
中    華    民    國    95    年    2     月    8     日
                  家事法庭法  官  黃苙荌
正本係照原本作成。
如不服本判決，應於送達後20日內，向本院提出上訴狀並表明上
訴理由，如於本判決宣示後送達前提起上訴者，應於判決送達後
10日內補提上訴理由書（須附繕本）。
中    華    民    國    95    年    2     月    8     日
                          書記官  周美


司法院資訊處製作；財團法人民間司法改革基金會備份。
